【裁判字號】    96,上易,318
【裁判日期】    971031
【裁判案由】    返還租賃物等
【裁判全文】
臺灣高等法院臺中分院民事判決         96年度上易字第318號
上  訴  人  甲○○
被上訴人    行政院農業委員會林務局東勢林區管理處
法定代理人  乙○○
訴訟代理人  謝英吉律師
上列當事人間反還租賃物事件，上訴人對於中華民國96年5月23
日臺灣台中地方法院96年度訴字第2811號判決提起上訴，本院於
97年10月22日言詞辯論終結，判決如下：
    主  文
上訴駁回。
第二審訴訟費用由上訴人負擔。
    事 實 及 理 由
一、被上訴人起訴主張：上訴人承租被上訴人所管領系爭坐落臺
    中縣大甲溪事業區第一林班地編號假四號土地（以下稱系爭
    林地），面積約1.5公頃（實測結果為1.4192公頃），租期
    自民國（下同）70年6月1日起至79年5月31日止，並訂有林
    務局大甲林區管理處安置榮民竹林保育承諾書；詎上訴人於
    租期屆滿後，仍無權占用系爭林地，迄今尚未返還，經發函
    催討，未獲置理。被上訴人自得於約定期限屆滿後，請求上
    訴人返還系爭林地，且上訴人於系爭保育關係終止後，既無
    合法之權源，而仍占有系爭林地，為此依承諾書、所有物返
    還請求權及不當得利之法律關系，求為判命上訴人返還系爭
    林地，並將地上物拆除並自起訴狀繕本送達後之翌日起，至
    其將系爭土地交還之日止，返還按相當相鄰地之申報地價為
    每平方公尺新臺幣（下同）14元之五年利益79,475元（14,1
    92×14×8%=15,895；15,895×5=79,475），及自起訴狀繕
    本送達翌日起至上訴人交還系爭土地之日止，按年給付被上
    訴人15,895元之判決。原審判決被上訴人勝訴，上訴人提起
    上訴。被上訴人答辯聲明：(一)上訴駁回。(二)第一、二審訴訟
    費用由上訴人負擔。
二、上訴人則以：
  (一)伊於46年10月中旬經國軍退除役官兵就業輔導委員會輔導至
    大甲林區管理處，從事伐木、造林工作。56年林務局為配合
    國策特訂定永久性安置榮民計劃，全省各林區轄內經技術人
    員勘查適當土地，並承配給榮民加以輔導。大甲林區管理處
    測量員現場實地勘察位置、海拔、土壤、坡度等一切都沒有
    問題，才准予安置竹林保育。怎能與一般擅自開墾再向林區
    補辦承租手續濫墾相提並論。於情、於理、於法混為一談，
    與濫墾一併處理上訴人難以心服。至於伊未按承諾書規定種
    水蜜桃，係因蘋果外國進口使國內價格滑落，才改種水蜜桃
    。房舍是採水果包裝及銷售所用。竹林保育承諾書相隔三年
    才發給上訴人，條文內容全是一面之詞，一相情願，上訴人
    是被動的，在不瞭解承諾書內容情況下就範，伊認為多一事
    不如少一事未反應。承諾書於當時開會時一字未提，完全是
    玩文字遊戲，開會時講的是永久性，成家立業後代繼承等語
    ，我們才要這塊地，本來是合法的現在變成非法處理，實難
    承受。為超限才弄出79年6月1日至84年6月30日止，說是超
    限之原因，換言之超限之責錯不在伊，錯在林務局，出爾反
    爾，孟宗竹種，因梨山高海拔不適合，才改種水果。如不種
    水果，這四十年怎能養家活口。至於高麗菜是種幾十株自己
    吃及送朋友而已，房屋則是林務局蓋的，鐵皮屋是給工人住
    的，沒有水塔怎能生活，路上鐵架屋是包裝用。以上種種林
    務局自說其源，雞蛋裡面找骨頭。
  (二)當初上訴人都是愛國志士，為國家經濟著想才參加竹林保育
    ，二十年來給國家節省工資五、六百萬元，承諾二字簡言之
    就是承認給我們的，88年存證信函第275號不是上訴人不理
    會，是因為立法委員馮定國開會協調結果。伊等已耕種四十
    年，早就應發給所有權狀，是比照福壽、武陵二農場，應另
    案處理。結果遭收回、房屋拆除，還要賠七、八萬元，趕盡
    殺絕做法，上訴人難以接受。
  (三)上訴人最後辦法即：1.請領退休金，2.以地易地，3.請上峰
    任選一頃土地後，上訴人願還林管處，但房屋供上訴人住十
    年等語。
  (四)上訴聲明：1.原判決不利於上訴人之部分廢棄。2.廢棄部份
    請求判令被上訴人第一審之訴駁回。3.第一、二審訴訟費用
    由被上訴人負擔。
三、本院得心證之理由：
  (一)被上訴人主張系爭林地係屬超限利用地，被上訴人於86年即
    以存證信函通知上訴人，請於86年5月31日前改正實施造林
    ，逾期未造林者，終止租約收回林地，嗣因上訴人未於上開
    期限內實施造林，被上訴人於88年1月7日復以存證信函通知
    上訴人自即日起終止雙方訂定之國有森林用地出租造林契約
    ，並限3個月內將林地交還被上訴人；系爭租約既因上訴人
    未依限改正實施造林，而由被上訴人通知終止，而經測量結
    果，上訴人占有其中假4之1地號土地如原審判決附圖（以下
    稱附圖）所示Ａ部分，面積0.0032公頃之工寮，及假4之2地
    號土地上如附圖所示Ａ部分面積0.0027公頃之工寮，與Ｂ部
    分面積0.4994公頃之土地；假4之3地號土地上如附圖所示Ａ
    部分面積0.0070公頃之工寮、Ｂ部分面積0.0005公頃之水塔
    、Ｃ部分面積0.0010公頃之水塔、Ｄ部分面積0.0054公頃之
    工寮、Ｅ部分，面積0.0005公頃之廁所、Ｆ部分面積0.0024
    公頃之工寮、Ｇ部分面積0.0047公頃之涼棚、Ｈ部分面積0.
    0045公頃之工寮、Ｉ部分面積0.0026公頃之工寮、Ｊ部分面
    積0.6563公頃之土地等情，業據其提出與所述情節相符之林
    務局大甲林區管理處安置榮民竹林保育承諾書、存證信函、
    現場照片等為證，並經本院囑託國立臺灣大學生物資源暨農
    學院實驗林管理處至現場測量鑑定如訛，有該處96年4月12
    日實企字第0960002105號函及96年4月24日實企字第0960002
    503號函附之測量圖及現場照片等在卷可憑，且為上訴人不
    爭執，自堪信為真實。
  (二)上訴人雖抗辯陳稱非無權占有，並提出前臺灣省農林廳林務
    局67年6月28日六七林造字第25012號函、前臺灣省農林廳77
    年9月20日七七農林字第7845號函、立法委員馮定國主持之
    臺中縣和平鄉國有林地租約協調事宜等函文及會議紀錄為憑
    。然查，上訴人並非不識字之榮民，此由其可自撰答辯書狀
    可明，而系爭承諾書確經其親自簽名於上，其推稱不知契約
    詳情，與開會時之情形不同等節，自難遽予採信。再者，上
    訴人所提出之上開函文並非針對本件個案所為之函釋，此由
    其受文者均非屬名上訴人即明；次查，上開函文及會議紀錄
    所言，均未涉及承租人有違約之情形，亦與本件情形不同，
    故上訴人所提之證據尚與本案無涉；另上訴人所辯之山林造
    林、生活不易，始乃違約種植經濟作物乙節，固值同情，惟
    就其造林、生活不易之情節，應於契約當事人間即被上訴人
    與上訴人取得變更契約內容後，始得進行他項經濟作物之更
    替種植；上訴人未取得被上訴人之同意，即自行更替變換種
    之作物，自屬違約行為。
  (三)依系爭承諾書約定，系爭林地不得搭建房屋等，僅得種植孟
    宗竹、梨、蘋果等，詎上訴人訂約後，違約擅自在系爭土地
    上搭蓋房屋，建築工寮、涼棚以供工人使用，前揭建物核非
    屬造林之必要設備，其所為自有違兩造契約約定內容。針對
    上訴人請求退休金、以地易地、被上訴人提供房舍供其居住
    等節；茲上訴人固因隨政府來台而受有苦難，惟其因早年政
    策而得租用國有土地以為養生，亦有多年，並非無全然未獲
    利益；且此亦與本件兩造租約爭訟無關，自不足為拒絕返還
    土地之合法抗辯。綜上，上訴人上開所辯，均不足採信。
  (四)按承租人於租賃關係終止後，應返還租賃物；所有人對於無
    權占有或侵奪其所有物者，得請求返還之。民法第455條前
    段、第767條前段分別定有明文。本件兩造間租賃契約，業
    經被上訴人合法終止，有如前揭，被上訴人依首揭民法規定
    ，請求上訴人將占用範圍內之地上物拆除，返還占用範圍內
    林地予被上訴人，為有理由，應予准許。
  (五)按無法律上之原因而受利益，致他人受損害者，應返還其利
    益，民法第179條定有明文。又無權占有他人之土地，可獲
    得相當於租金之利益，被占用人則受有相當於租金之損害，
    為社會通常之觀念，最高法院61年臺上字第1695號判例可供
    參酌。上訴人於被上訴人在88年間終止系爭租約後，仍無權
    占有系爭土地，其使用系爭土地，自獲有相當於租金之利益
    ，是被上訴人依據不當得利之法律關係請求上訴人返還相當
    於租金利益之不當得利，亦屬有據。本院審酌鄰近上訴人占
    用土地之鄰地即台中縣和平鄉○○段地號第8號土地92年1月
    之公告現值為每平方公尺50元，89年7月申報申報地價為每
    平方公尺14元，有被上訴人提出之土地登記簿謄本影本在卷
    可稽，另審酌系爭土地地處偏遠，交通不便，及上訴人使用
    系爭土地之用途、系爭租約之原租金、系爭土地所處之位置
    與地目、上訴人利用土地之經濟價值及所受利益等情形，認
    上訴人無權占用系爭林地所受之利益，比照鄰地申報地價百
    分之8計算尚屬適當。依此計算，上訴人占用面積為1.4192
    公頃，每年相當於不當得利之租金數額為15,895元（14,192
    ×14×8%＝15,895，元以下4捨5入）。
四、從而，被上訴人本於民法第767條之物上請求權及民法第179
    條不當得利返還請求權，訴請上訴人應將系爭土地上如原審
    判決附圖所示之地上物拆除，並將該土地返還予被上訴人，
    為有理由，及給付被上訴人相當於租金之損害金15,895元部
    分，應予准許。原審所為上訴人敗訴之判決，核無不合，上
    訴論旨指摘原判決不當，聲明求為廢棄改判，非有理由，應
    予駁回。
五、本件事證已臻明確，兩造所提其餘攻擊防禦方法及舉證，經
    審酌後，認對判決結果不生影響，不予一一論述，併此敘明
    。
據上論結，本件上訴為無理由，依民事訴訟法第449條第1項、第
78條，判決如主文。
中    華    民    國    97    年    10    月    31    日
                  民事第五庭    審判長法  官  林陳松
                                      法  官  古金男
                                      法  官  鄭金龍
以上正本係照原本作成。
不得上訴。
                                      書記官  陳振海
中    華    民    國    97    年    11    月    3     日
                                                      Ａ


司法院資訊處製作；財團法人民間司法改革基金會備份。
